臺灣臺北地方法院民事判決　　　　　　　96年度訴字第6692號
原　　　告　瑞豐水膠廠股份有限公司
法定代理人　乙○○
訴訟代理人　劉衡慶律師
　　　　　　張建鳴律師
被　　　告　花旗（台灣）商業銀行股份有限公司
　　　　　　（96年12月1日與華僑商業銀行股份有限公司合併
　　　　　　　後之存續公司）
法定代理人　甲○○
訴訟代理人　邱雅文律師
　　　　　　蕭美玲律師
上列當事人間請求損害賠償事件，本院於民國96年12月12日言詞
辯論終結，判決如下：
    主      文
原告之訴及假執行之聲請均駁回。
訴訟費用由原告負擔。
    事實及理由
一、按因合併而消滅之公司，其權利義務，應由合併後存續或另
    立之公司承受，公司法第75條定有明文。本件原被告華僑商
    業銀行股份有限公司（下稱華僑銀行）於民國96年12月1日
    因與花旗（台灣）商業銀行股份有限公司（下稱花旗銀行）
    合併而消滅，花旗銀行為存續公司，有行政院金融監督管理
    委員會函及經濟部函足按（見卷第125-128頁），依上規定
    ，花旗銀行承受華僑銀行之權利與義務，花旗銀行並已具狀
    聲明承受訴訟（見卷第117頁），核無不合，先予敘明。
二、原告主張：伊曾於華僑銀行士林分行開設甲存帳戶（帳號：
    1211-2號），依華僑銀行規定客戶申請領取空白支（本）票
    之作業流程，應由客戶填寫支票領取證，並加蓋原留支（本
    ）票存款戶留存印鑑，依存戶往來情形，經該行主管核可，
    將空白支（本）票上加蓋存戶支（本）票存款帳號後，始發
    予存戶簽收使用。嗣訴外人黃百豐（後改名為黃百詮，已歿
    ）於90年11月30日持憑該行士林分行所製作，蓋有伊及法定
    代理人乙○○之印章之本票領取證，前往該行士林分行領取
    票號HA700456之空白本票，並於「客戶領用空白之（本）票
    備查卡」上簽收後，在未得伊之同意下，竟將持領取本票之
    印鑑蓋用於該空白本票上，並於上記載發票日90年12月10日
    、面額為新台幣（下同）1,900萬元（下稱系爭本票），由
    訴外人光銘實業有限公司（下稱光銘公司）背書後，交付該
    行士林分行。然伊之法定代理人原為張陳勉，雖88年9月28
    日變更為乙○○，但伊並未向該行士林分行辦理負責人印鑑
    變更手續，而黃百豐所藉以領取空白本票之票領取證，其上
    小章印鑑印文乃「乙○○」，與伊所留存於該行士林分行之
    小章印鑑印文為「張陳勉」明顯不同，已達肉眼可輕易辨識
    之程度，但該行竟違反其注意義務，仍核發空白本票予黃百
    豐，足見該行核發空白本票前，並未核對印鑑，且核發後亦
    未將空白本票上加蓋存戶號碼，實與上開作業規定有違。又
    該行士林分行亦未將上情通知伊，使伊得以儘速採取保全措
    施，反而隱瞞伊，於90年12月10日將伊小章印鑑變更乙○○
    ，致使伊須負擔發票人責任。另該行將變更伊登記之負責人
    後，並未依中央銀行業務局「建立支票存款戶基本資料檔處
    理要點」第2點規定「本年（84年）六月一日（含）以後，
    每月之新增戶及異動資料（如戶名、負責人變更、解約、終
    止往來戶）應於次月廿日前以媒體彙總送台北市票據交換所
    更檔。」，將負責人變更情事通知台北市票據交換所，益見
    該行確有違反作業規範之處。嗣因光銘公司無力清償積欠該
    行債務，該行乃以系爭本票為光銘公司為清償其對被告之債
    務所交付，對伊聲請強制執行，聲請拍賣伊所提供之抵押物
    ，伊為免強制執行之困擾，遂支付該行8,295,878元及美金1
    21,331.37元，塗消抵押權設定，致受有代替光銘公司清償8
    ,295,878 元及美金121,331.37元之損害。準此，本件因該
    行違反其作業規範，導致黃百豐得以領取空白本票，更進而
    使用伊之印鑑蓋用於該空白本票之上，致使伊受有代替光銘
    公司清償債務之損害，爰依民法第544條規定請求被告賠償
    伊所受損害，茲先一部請求賠償200萬元等語。並聲明：（
    一）被告應給付伊200萬元及自起訴狀繕本送達之翌日起至
    清償日止按年息5％計算之利息；（二）願供擔保，請准宣
    告假執行。
三、被告則以：
（一）針對系爭本票糾紛，原告另案對華僑銀行提起確認本票債
      權不存在之民事事件，經台灣士林地方法院（下稱士林地
      院）92年度士簡字第211號、92年度簡上字第202號民事判
      決及最高法院93年度台簡上字第30號民事裁定，判決原告
      敗訴確定在案；另告訴伊員工陳宏澤等人涉嫌偽造有價證
      券之刑事案件，亦經士林地院檢察署檢察官94年度偵字第
      330號不起訴處分、94年度偵續字第186號及95年度偵字第
      3689號不起訴處分確定在案。
（二）原告依民法第544條規定請求伊賠償，其應證明「華僑銀
      行於委任事務之處理有過失」及「其係因該行處理委任事
      務之過失而遭受損害」。惟查：
   1、華僑銀行於處理事務之處理並無過失：
      華僑銀行士林分行於90年11月30日核發空白本票予黃百豐
      之後，當天即發現本票領取證上所蓋之原告負責人乙○○
      印文與印鑑卡上之原告負責人張陳勉印文不符，不但已立
      刻電告原告上開不尋常情事並要求原告儘速至該行分行辦
      理印鑑之變更，是應認該行在核發空白本票後已盡一切可
      能以防杜風險之發生，且原告於事發當天即知上情，其當
      然有能力保全自身權益。
   2、原告並非係因華僑銀行處理委任事務之行為而導致其遭受
      負擔系爭本票債務之損害：
   （1）無論華僑銀行士林分行「核發空白本票予黃百豐」及「
        未向台北市票據交換所陳報原告已變更其登記負責人」
        之行為是否屬於處理委任事務有過失，按上開士林地院
        92 年度士簡字第 211 號判決：「... 且系爭本票發票
        人為原告公司及法定代理人乙○○之印章，均為乙○○
        所不爭執（見九十二年四月十七日言詞辯論筆錄），並
        有九十年十二月十日更正之印鑑卡及系爭本票一紙可籍
        ，足認系爭支票係原告所簽發...」，92 年度簡上字第
        202 號判決：「... 發票人主張本票係偽造，依非訟事
        件法第一百零一條第一項規定，對執票人提起確認本票
        係偽造或本票債權不存在之訴者，應由執票人就本票為
        真正之事實，先負舉證責任（最高法院六十五年度第六
        次民庭庭長會議決議 (一 )參照）。惟私人之印章，由
        自己或有權使用人使用為常態，被人盜用為變態，主張
        變態事實之當事人，自應就此印章被盜用之事實負舉證
        之責任（最高法院八十六年度臺上字第七一七號、七十
        四年度臺上字第四六一號判決參照）；另票據發票人欄
        之印章如為真正，即應推定該支票亦屬真正，蓋以蓋章
        代票據上之簽名，其蓋章通常必出於本人之意思，亦即
        得據以判斷該票據係為發票人作成，倘主張其印章係被
        盜用時，則被盜用之事實，按諸舉證責任分配之原則，
        轉應由為此主張者負舉證責任（最高法院七十年度臺上
        字第四三三九號、六十九年度臺上字第一三００號判決
        參照）。經查：1. 本件上訴人（即原告）自認系爭本
        票上發票人欄所蓋上訴人公司及其負責人乙○○之印文
        均為真正，而證人光銘公司負責人藍世銘亦於本院準備
        程序到庭證稱系爭本票背面所蓋光銘公司及其負責人之
        印文亦屬真正，上訴人雖主張其印章恐係被被上訴人（
        即華僑銀行）銀行職員盜用，惟無法提出證據足以證明
        其所主張印章被盜用之變態事實，揆諸前開最高法院判
        決意旨，即應推定系爭本票之簽發及背書均屬真正...
        又按票據行為，為不要因行為，執票人不負證明關於給
        付之原因之責任，如票據債務人主張執票人取得票據出
        於惡意或詐欺時，則應由該債務人負舉證之責（最高法
        院六十四年度臺上字第一五四０號判例參照）。經查：
        本件上訴人既為系爭本票之發票人，且無法證明被上訴
        人明知或可得而知光銘公司就系爭本票無權處分而仍予
        取得，而有惡意或重大過失之情形，其自不得以其與被
        上訴人之前手即光銘公司間無債權債務關係為由，對抗
        被上訴人... 」，可知原告應負系爭本票債務之原因，
        係因系爭本票所蓋發票人大小章為真正，且原告無法舉
        證係被盜蓋，亦無法舉證華僑銀行取得系爭本票係出於
        惡意或詐欺，故華僑銀行核發空白本票之行為，與原告
        應負擔系爭本票債務間之因果關係已被切斷。
   （2）承前，縱然華僑銀行未發給該張空白本票，但只要有第
        三人提示「本票發票人欄所蓋大小章均為真正之原告本
        票」，且原告無法舉證其印章被盜用之變態情事，又無
        法舉證執票人取得該本票係出於惡意或詐欺時，原告仍
        應負擔該本票債務。如果將「華僑銀行核發予黃百豐之
        空白本票」與「任何人均可自書局所購得的玩具本票」
        相比較的話，「華僑銀行核發予黃百豐之空白本票」所
        特別之處只是其係由銀行擔當付款之銀行本票而已，換
        言之，無論某人是將原告公司之大小章蓋在銀行本票上
        或文具店玩具本票上，只要原告無法證明印章是被盜蓋
        或執票人取得票據係出於惡意，原告就必須負擔該本票
        債務，故原告是否須負擔本票債務與華僑銀行是否核發
        該空白本票並無因果關係。再者，原告於本件主張之情
        事，其於另案確認本票債權不存在事件訴訟中均已提出
        主張，該案確定判決既認定原告未能證明原告公司之大
        小章確遭盜用或華僑銀行取得系爭本票係出於惡意或詐
        欺，而判命原告應負系爭本票責任，兩造自應受該確定
        判決之拘束。
   （3）原告雖援引士林地院檢察署檢察官 94 年偵續第 188號
        不起訴處分書，主張系爭本票係遭偽造云云，惟：（1
        ）該不起訴處分書第 8 頁（五）：「... 黃百詮固於
        本署 94 年度偵字第 330 號案件偵查時供辯稱其雖在
        系爭本票備查卡上簽名，然並未實際領到該紙本票，該
        簽名可能係事後補簽 ... 然衡諸常情，至銀行進行現
        金存領或票據請領、提示等業務，因事關當事人權益，
        一般均會特別慎重並提高注意，豈有實際並未領取本票
        ，而仍願在本票備查卡上事後簽名表示已領取本票之理
        ，況本件於系爭本票備查卡上已明確留有黃百詮簽名業
        如前述，則該本票既在黃百詮持有、管領下，何以事後
        竟遭偽造進而行使，應係探究重點所在，告訴人竟捨此
        不為，反質疑僅負責核發空白本票及收受系爭本票之被
        告等 4 人為偽造系爭本票之共犯，尤令人費解」，故
        原告所引該不起訴處分書內容並非在肯定原告關於「系
        爭本票遭到偽造行使」之主張為真，反而是在質疑原告
        主張事實不合理之處。
（三）綜上所述，原告之主張，為無理由。並聲明：1、原告之
      訴駁回；2、如受不利判決，願供擔保請准免為假執行之
      宣告。
四、兩造不爭執之事實：
（一）原告曾於華僑銀行士林分行開設甲存帳戶（帳號：1211-2
      號），而依依華僑銀行作業規定，客戶欲領取空白本票時
      ，須填寫支票領取證，並加蓋原留支本票存款戶留存印鑑
      ，依存戶往來情形，經被告主管核可，將空白本票上加蓋
      存戶本票存款帳號後，始得發予存戶簽收使用（見卷第11
      頁）。
（二）黃百豐於90年11月30日持憑蓋有原告公司及法定代理人乙
      ○○之印章之本票領取證，前往華僑銀行士林分行領取票
      號HA0000000之空白本票一紙，並於客戶領用空白支（本
      ）票備查卡上簽收，惟當時黃百豐於本票領取證上所蓋之
      原告公司法定代理人乙○○之印文與印鑑卡上之原告公司
      法定代理人張陳勉印文不符（見卷第12頁）。
（三）黃百豐領取上開空白本票後，簽發系爭本票，經由光銘公
      司背書後交付華僑銀行士林分行（見卷第13頁）。
（四）原告之法定代理人原為張陳勉，於88年9月28日變更為乙
      ○○，但原告至90年12月10日才向華僑銀行士林分行辦理
      負責人印鑑變更手續（見卷第14頁）。
（五）原告就系爭本票已支付華僑銀行8,295,878元及美金121,3
      31.37元（見卷第20頁）。
（六）原告曾對華僑銀行提起確認系爭本票債權不存在訴訟，經
      士林地院92年度士簡字第211號、92年度簡上字第202號及
      最高法院93年度台簡上字第30號民事判決原告敗訴確定在
      案（見卷第34-55頁）。
（七）原告曾對華僑銀行行員陳宏澤等人提出涉嫌偽造有價證券
      罪之告訴，經士林地院檢察署檢察官94年度偵字第330號
      不起訴處分、94年度偵續字第186號及95年度偵字第3689
      號不起訴處分、台灣高等法院檢察署95年度上聲議字第17
      48號駁回再議之處分，而確定在案（見卷第56-67頁）。
五、兩造之爭點及論述：
    原告主張華僑銀行士林分行於黃百豐申領空白本票時，疏未
    察覺本票領取證上所蓋原告法定代理人之印文不符，即交付
    票號HA0000000之空白本票予黃百豐，又未向台北市票據交
    換所陳報原告已變更登記負責人，其處理委任事務有過失，
    導致黃百豐得以簽發系爭本票，並致使原告受有代替光銘公
    司清償債務8,295,878元及美金121,331.37元之損害，爰依
    民法第544條規定請求被告賠償等語，為被告所否認，並以
    前揭情詞置辯。經查：
（一）按確定判決所生之既判力，除當事人就確定終局判決經裁
      判之訴訟標的法律關係，不得更行起訴或為相反之主張外
      ，法院亦不得為與確定判決意旨相反之裁判，始能避免同
      一紛爭再燃，以保護權利，維護法之安定及私法秩序，達
      成裁判之強制性、終局性解決紛爭之目的。申言之，法院
      於將抽象之法律條文，經由認事用法之職權行使，以判決
      形式適用於具體個案所確定之權利義務關係，乃當事人間
      就該事件訴訟標的之具體規範，對於雙方當事人及法院均
      具有拘束力，當事人間之權利義務關係因而調整，不容當
      事人再為相反之爭執，法院更應將之作為「當事人間之法
      」而適用於該當事人間之後續訴訟。又確定判決之既判力
      ，固以訴訟標的經表現於主文判斷事項為限，判決理由並
      無既判力，但法院於判決理由中，就訴訟標的以外，當事
      人主張之重要爭點，本於當事人辯論之結果已為判斷時，
      對此重要爭點所為之判斷，除有顯然違背法令，或當事人
      已提出新訴訟資料，足以推翻原判斷之情形外，應解為在
      同一當事人就該已經法院判斷之重要爭點，不得作相反之
      主張或判斷，始符合民事訴訟上誠信原則（最高法院84年
      度台上字第2530號判決、88年度台上字第557號判決、88
      年度台上字第2230號判決、88年度台上字第3072號判決、
      91年度台上字第1644號判決、92年度台上字第315號判決
      、93年度台上字第1432號判決、93年度台上字第1736號判
      決參照）。本件華僑銀行以其執有原告所簽發之系爭本票
      聲請裁定准予強制執行，經士林地院92年度票字第136號
      民事裁定准予在案，原告則以系爭本票並非其所簽發為由
      ，對華僑銀行提起確認系爭本票債權不存在事件，經士林
      地院92年度士簡字第211號、92年度簡上字第202號及最高
      法院93年度台簡上字第30號民事判決，「確認華僑銀行對
      原告就系爭本票債權於超過8,295,878元及美金121,331.3
      7元之範圍不存在」確定在案，並原告已依該確定判決給
      付上開金額予華僑銀行等事實，為兩造所不爭執，並有上
      開判決、票據清償證明書在卷可稽。則原告就系爭本票糾
      紛，依民法第544條規定對華僑銀行再提起本件之訴，雖
      與該確定判決為不同之訴訟標的，而無一事不再理原則之
      適用，惟就原告與華僑銀行間確定有「系爭本票債權8,29
      5,878元及美金121,331.37元存在」之事實，及認定「系
      爭本票上發票人欄及背書人欄所蓋原告公司及光銘公司之
      印文為真正，且原告無法舉證華僑銀行取得系爭本票係出
      於惡意或詐欺，自不得以自己與華僑銀行前手即光銘公司
      所存抗辯之事由，對抗華僑銀行，原告本應依系爭本票所
      載之文義負給付票款債務及其利息債務之責」等情，依上
      說明，該確定裁判之訴訟標的法律關係，即「華僑銀行對
      原告就系爭本票債權8,295,87 8元及美金121,331.37元存
      在」，於兩造間已屬確定，不容雙方再為爭執，法院亦不
      得為與此意旨相反之裁判。次按，原告與華僑銀行間就系
      爭本票上發票人欄及背書人欄所蓋原告公司及光銘公司之
      印文為真正，且原告無法舉證華僑銀行取得系爭本票係出
      於惡意或詐欺，自不得以自己與華僑銀行前手即光銘公司
      所存抗辯之事由，對抗華僑銀行，原告本應依系爭本票所
      載之文義負給付票款債務及其利息債務之責等情，既於該
      案確定判決理由中所認定，並該已經法院判斷之重要爭點
      既無顯然違背法令，原告亦未提出新訴訟資料足以推翻原
      判斷之情形下，原告不得為不同之主張，法院亦不得為不
      同之判斷而應以該確定判決之判斷資為裁判之依據。
（二）次按受任人因處理委任事務有過失所生之損害，對於委任
      人應負賠償之責，固為民法第544條所明定。惟損害賠償
      之債，以有損害之發生及有責原因之事實，並二者之間，
      有相當因果關係為成立要件。本件原告主張華僑銀行士林
      分行於黃百豐申領空白本票時，疏未察覺本票領取證上所
      蓋原告法定代理人之印文不符，即交付票號HA0000000之
      空白本票予黃百豐，又未向台北市票據交換所陳報原告已
      變更登記負責人，其處理委任事務有過失，導致黃百豐得
      以簽發系爭本票，並致使原告受有代替光銘公司清償債務
      8,295,878元及美金121,331.37元之損害云云。惟查，如
      前所述，原告對華僑銀行給付8,295,878元及美金121,331
      .37 元，乃因華僑銀行執有原告簽發系爭本票對原告行使
      票據權利，原告為清償其對華僑銀行之系爭本票債務，而
      非代替光銘公司清償債務。又華僑銀行士林分行「核發空
      白本票予黃百豐」及「未向台北市票據交換所陳報原告已
      變更其登記負責人」之行為，縱處理上有疏忽，僅致黃百
      豐持有該空白本票，並不當然導致原告簽發系爭本票而受
      有應負擔系爭本票債務之損害，兩者間並無相當因果關係
      。準此，原告主張華僑銀行士林分行於處理「核發空白本
      票予黃百豐」及「未向台北市票據交換所陳報原告已變更
      其登記負責人」等事務有疏忽，致使其受有代替光銘公司
      清償債務8,295,878元及美金121,331.37元之損害，依民
      法第544條規定請求被告賠償其所受該損害云云，並無理
      由。
六、綜上所述，原告依民法第544條之規定，請求被告給付200萬
    元，及自起訴狀繕本送達被告之翌日起至清償日止按年息5
    ％計算之利息，為無理由，應予駁回。而其假執行之聲請亦
    失所附麗，應併予駁回。
七、本件為判決基礎之事證已明，兩造所為之其他主張、陳述並
    所提之證據，經審酌後，認均與本件之結論無礙，不再一一
    論述，併予敘明。
八、訴訟費用負擔之依據：民事訴訟法第78條。
中　　華　　民　　國　　96　　年　　12　　月　　26　　日
                      民事第六庭    法　官　曾部倫
以上正本係照原本作成
如對本判決上訴，須於判決送達後20日內向本院提出上訴狀
中　　華　　民　　國　　96　　年　　12　　月　　27　　日
                                    書記官  謝梅琴
